【裁判字號】    90,交聲,24
【裁判日期】    900920
【裁判案由】    違反道路交通管理處罰條例聲明異議
【裁判全文】
臺灣雲林地方法院交通事件裁定                        九十年度交聲字第二四號
    異議人即    甲○○
    受處分人
右列異議人因違反道路交通管理處罰條例案件，對於雲林縣交通事件裁決所於九十年
六月二十二日所為之處分（原告發案號：公警局交字第Ｚ00000000號），聲
明異議，本院裁定如左：
        主  文
異議駁回。
        理  由
一、異議要旨略以：
    異議人前因交通違規，被吊扣小型車駕駛執照，吊扣期間自民國（下同）九十年
    五月一日至九十年九月十三日止。異議人確實明知自己並無大型車駕駛執照，仍
    於九十年六月三日上午十一時許，駕駛ＲＮ－二五七號大貨車，由新屋交流道開
    上高速公路，到中壢休息站停車時被查獲，並被依道路交通管理處罰條例（以下
    未表明法律名稱之條文，即指本條例）第二十一條之一第一項第三款告發，再經
    雲林縣交通裁決所依據第二十一條第一項第七款，裁處罰鍰新台幣六萬元整，並
    吊銷小客車駕駛執照。但該次交通處罰太重，並且道路交通管理處罰條例有法律
    衝突情形，請求改依較經微之第二十一條第一項第三款、第七款處罰云云。
二、原處分機關意見：
    異議人違規事實明確，為公路警察局當場查獲，依第二十一條之一第一項第三款
    告發，且交通部九十年五月二十八日交路九十字第０三八二三一號函已經就上開
    條例第二十一條與第二十一條之一重覆規定之疑義，明確表示「重法優於輕法之
    原則而有從一重處斷之適用」，故而適用該條例第二十一條之一第一項第七款「
    駕駛執照吊扣期間駕車者」之規定，裁處罰緩新台幣六萬元整，並吊銷駕駛執照
    ，並無不妥，敬請查明裁定。
三、本案爭執之關鍵：
    異議人引據九十年六月一日開始施行之第二十一條、第二十一條之一重覆部份，
    主張適用較輕法律。此種法律重覆規定之原因，即為本案爭訟所在。經查：第二
    十一條第一項第三、七款，第四項後段規定，與第二十一條之一第一項第三款、
    第七款、第二項規定，其構成要件均包含：「持小型車駕駛執照，駕駛大貨車」
    「駕駛執照吊扣期間駕駛大貨車」之違規類型，均可「吊銷其駕駛執照」，但罰
    鍰額度卻有「新臺幣六千元以上一萬二千元以下」及「新臺幣四萬元以上八萬元
    以下」之不同。道路交通管理處罰條例竟然對於同一種構成要件之事實，規定二
    種矛盾之處罰。而且經查此二條文，都是總統於九十年一月十七日以華總一義字
    第九０００００七五００號總統令同時公布之修正及新增法條（第六三七七期總
    統府公報，有總統府網站列印資料附卷可稽）。此二條文均是新法，而且均是普
    通法，構成要件相同，並無普通特別之法條競合關係，在外觀上無分軒輊。究竟
    何者效力優先，應探究立法經過與立法本意。
四、新法修正之經過：
（一）何以立法院竟同時制定完全相互矛盾的立法？首先經查在九十年一月十七日修
      正之前，舊的道路交通管理處罰條例第二十一條第一項第三款，已經有規範持
      小型車駕照駕駛大貨車者、及駕駛執照吊銷期間內駕駛者，處罰二千元以上四
      千元以下罰鍰（銀元）。行政院八十八年十二月七日提出修正案，僅針對第二
      十一條之銀元改為新台幣及其他小部分修正，但對於第三款、第七款之處罰類
      型，並未提出修正案。另外行政院提案增訂第二十一之一，針對未具大型車駕
      駛資格者，處罰「汽車所有人」新台幣四萬元至八萬元之罰鍰（行政院提案見
      附卷立法院第四屆第二會其弟十三次會議議案關係文書）。
（二）在立法院進行委員會審查程序，審查第二十一條時，僅就行政院提案稍作修正
      ，並對於第一項第三款、第七款違規之「駕駛人」，依據行政院意見將銀元單
      位乘以三倍換成新台幣單位，處新台幣六千至一萬二千元罰鍰，其額度實際並
      無提高。但是進行到第二十一條之一，行政院提案針對大型車「汽車所有人」
      處新台幣四萬元至八萬元罰鍰。立法委員發現處罰額度相差太多，而且對於：
      無照駕駛小型車、無照駕駛大型車、持小型車駕照駕駛大型車．．．等情況之
      「駕駛人」均依照第二十一條第一款、第三款作同樣處罰，並未區分大型車與
      小型車之危險性，於是提議將第二十一條之一處罰對象擴大為大型車「汽車所
      有人及駕駛人」。俾以將第二十一條之一專門針對大貨車違規；第二十一條專
      門針對小客車違規，就其危險性程度，分別規定。在場交通部代表們，亦承認
      行政院提案輕重失衡，紛表贊同修正第二十一條之一擴大處罰主體。過程中，
      交通部代表及部分立法委員表示剛才已經審查過的第二十一條一條應該再加以
      修正，以免疊床架屋，但委員會並無再回頭修正第二十一條部分，導致二法條
      互有重疊（見立法院公報地八十九卷第四十四期三一０三號第一四三頁以下，
      各立法委員及之交通部代表之發言）。
（三）進行二讀逐條討論、及三讀過程，對於上開委員會審查修正通過卻互相矛盾的
      二個條文，均未再進行修正，立法院於九十年一月二日三讀通過（見立法院公
      報第八十九卷第七十四期第三一三三號第一五五頁、九十卷第五期第三一三九
      號第九十八頁以下）。後經總統於九十年一月十七日公布，經行政院指定就上
      開二修正條文自九十年六月一日起施行。
五、本院之見解：
    經審閱上開立法經過，得知二個法條互相重疊部分，乃是立法過程疏漏，導致疊
    床架屋，此種立法結果，實為立法者始料未及；且該第二十一條之一增訂加重處
    罰部分，已經取代第二十一條重覆部份。原第二十一條已經重覆部份，並非立法
    者之本意。另一方面，若就無照駕駛小客車及大貨車，均適用第二十一條為相同
    處罰，無法彰顯違規駕駛大貨車之危險性，極為不合理，亦不符合立法院特別制
    定第二十一條之一加重處罰之要旨。綜上所述，本案異議人已承認在小客車駕照
    吊扣期間，又無大客車駕照卻違規駕駛大貨車；同時符合第二十一條之一第一項
    第三款、第七款之違規情形，原處分機關適用第二十一條之一第一項第七款、第
    二項裁決處「罰鍰新台幣六萬元，並吊銷駕駛執照」，尚屬正確。聲明異議為無
    理由，應予駁回。末查上述立法矛盾情形，畢竟屬於不正常現象，宜速由交通部
    向立法院提出修正案，以免再茲疑義，附此敘明。
六、據上論結，應依道路交通管理處罰條例第八十七條第二項、道路交通案件處理辦
    法第十九條前段，裁定如主文。
中       華       民       國      九十     年     九     月    二十    日
                                         臺灣雲林地方法院刑事第一庭
                                             法  官  葉  明  松
右正本證明與原本無異。
如不服本裁定，應於裁定送達後五日內向本院提出抗告狀。
                                             書記官  陳  善  永
中       華       民       國      九十     年     九     月    二十    日


司法院資訊處製作；財團法人民間司法改革基金會備份。
